【裁判字號】    90,上更(二),281
【裁判日期】    901221
【裁判案由】    違反貪污治罪條例等
【裁判全文】
臺灣高等法院臺南分院刑事判決            九十年度上更(二)字第二八一號    Ｇ
      上  訴  人
      即  被  告  戊  ○  ○
      選任辯護人  曾  柏  暠
      上  訴  人
      即  被  告  己  ○  ○
      選任辯護人  蘇  正  信  律師
      上  訴  人
      即  被  告  甲  ○  ○
      共      同
      選任辯護人  鄭  和  傑  律師
右上訴人因違反貪污治罪條例等案件，不服臺灣台南地方法院八十七年度訴字第一一
九二號，中華民國八十八年四月六日第一審判決（起訴案號：臺灣台南地方法院檢察
署八十七年度偵字第一二四五二號、八十七年度偵字第一八一八號）提起上訴，判決
後經最高法院第二次發回更審，本院判決如左：
      主      文
原判決撤銷。
戊○○、己○○共同連續為他人處理事務，意圖為自己及第三人不法之利益，而為違
背其任務之行為，致生損害於本人之財產，各處有期徒刑貳年。
甲○○、乙○○共同連續為他人處理事務，意圖為自己及第三人不法之利益，而為違
背其任務之行為，致生損害於本人之財產，各處有期徒刑壹年。乙○○緩刑伍年。
如附件三所示提貨單上偽造之「楊義一」署押肆枚沒收。
      事      實
一、戊○○係台南縣西港鄉農會（以下簡稱西港鄉農會）供銷部主任，己○○係該農
    會供銷部雇員，甲○○係該農會理事，乙○○為甲○○之父，在西港鄉經營「雜
    糧乾燥中心」。台灣省政府糧食局（現已改名為「台灣省政府糧食處」以下簡稱
    糧食局）於民國（下同）八十六年間，委託台灣省農會辦理「八十六年一期作國
    產雜糧玉米保證價格收購」業務，台灣省農會轉請西港鄉農會協助辦理上揭業務
    ，西港鄉農會即指派戊○○、己○○負責該雜糧收購驗收業務，均係為他人處理
    事務之人。其二人明知依糧食局頒佈「國產雜糧收購與銷售作業程序」規定：「
    如非當期作所生產者、規格不符者或發現摻雜進口之雜糧或為銷售後之國產雜糧
    回流繳驗時均應予以拒收」，及依農委會所頒國產雜糧收購與銷售實施要點規定
    「申購者不得將承購之國產雜糧擅自轉讓」，竟與甲○○、乙○○均知情玉米之
    市價每公斤為新台幣（下同）四至五元，而保証收購價格每公斤為十五元，價格
    懸殊，故糧食局規定依保證價格向農民收購國產玉米，以當期所自行生產者為限
    。然西港鄉於八十六年一期作玉米採收前，適逢風災，農民多無收成以供收購獲
    利，甲○○與乙○○見有機可乘，乃與戊○○、己○○共同基於意圖為自己及第
    三人不法利益之概括犯意聯絡，於同年六月間，由甲○○與乙○○先透過不知情
    之余源發、李錫江二人，以每公斤四．二二元之代價，向德隆製油股份有限公司
    （以下簡稱德隆公司）購得貯存於西港鄉農會倉庫之八十五年秋作期剩餘玉米七
    百八十七公噸九百二十五公斤，預備部分充作八十六年一期作報繳之用。再由己○○於其業務上作成之「西港鄉農會圓筒倉庫（鋼筋混泥土倉庫）儲存八五＼八
    六年秋裡期雜糧管理紀錄旬報表」（如附件一）上虛偽記載德隆公司於八十六年
    六月十三日提領一百七十九公噸三百五十六公斤玉米；於八十六年六月中旬「農
    會辦理國產雜糧收撥情形旬報表」（如附件二）上虛偽記載德隆公司於該旬共提
    領七百八十七公噸九百二十五公斤玉米；於「台灣省農會八五＼八六年裡作國產
    玉米提貨單（記錄聯）」（如附件三）上虛偽記載該公司於八十六年六月十三日
    、十四日、十五日各提領二十萬公斤，同月十六日提領二十萬二千一百五十九公
    斤，並由己○○於該「台灣省農會八五＼八六年裡作國產玉米提貨單（記錄聯）
    」之「提領情形簽章」欄上偽造提領人「楊義一」之署押四枚，表示楊義一已代
    表德隆公司提領上開玉米完畢，並由戊○○核章，將上開偽造不實之文書向糧食
    局申報，足生損害於糧食局對契作玉米管理之正確性及「楊義一」暨德隆公司。
    同年八月十八日至二十二日，該農會辦理八十六年一期作保証價格玉米收購業務
    ，甲○○、乙○○父子即以原留存該農會倉庫之上開八十五年秋作玉米，冒充農
    民黃金水、黃火旺、黃樑、郭老長、黃林紫、林藤洲、蔡銀泉、方進成、黃年長
    之八十六年一期契約作物報繳共一萬零八百四十公斤（黃金水1700公斤、黃火旺
    2400公斤、黃樑1400公斤、郭老長250公斤，黃林紫、林藤洲、蔡銀泉、方進成
    、黃年長共5090公斤），戊○○、己○○則仍基於犯意之聯絡，明知其偽仍依保
    証價格（每公斤十五元）辦理收購，並於「西港鄉農會辦理國產雜糧檢收及代運
    工作報告表（結束表）」（如附件四）上，虛偽記載方金全、黃玉新、謝金鍊等
    人有代運上開一萬零八百四十公斤玉米作物與農會，使糧食局因而依每公斤十五
    元之保証價格付與農民，而為違背其任務之行為，致生損害於糧食局之財產。甲○○、乙○○父子再以代工為詞，向農民收取每包七十公斤五百元之費用（每公
    斤約七、一四元），乙○○、甲○○父子計從中獲得參萬壹仟陸佰伍拾貳元捌角
    之不法利益（每公斤7.14元，減進價4.22元，乘以10840公斤）。
二、案經法務部調查局台南縣調查站報請台灣台南地方法院檢察署檢察官偵查起訴。
      理      由
一、上訴人即被告戊○○、己○○、乙○○、甲○○均否認右開犯行，被告戊○○辯
    稱：我在西港鄉農會任供銷部主任，在調查站所供八十六年一期玉米於該年五、
    六月間採收乙詞，我係依以前慣例而說，一般農民會避開雨季提前種植，當時西
    港鄉沒有遭受豪雨等災害。德隆公司確實有向西港鄉農會提領八十五年秋作期的
    玉米約八百公噸，提領時我無與甲○○接洽過，沒有將之留作八十六年一期玉米
    來報繳。又我無指示己○○配合甲○○，有關報表均係己○○實際清查製作，再
    交我核章，我業務繁忙，無法審核其真偽，我沒作違法之事云云；被告己○○辯
    稱：我在西港鄉農會任供銷部雇員，於八十六年四月間才接此業務，八十六年一
    期玉米確實於何時六月間採收，我不知道，在調查站所供於該年七、八月採收乙
    詞，僅係猜想而已。德隆公司有向西港鄉農會提領部分玉米，另委託乙○○、甲○○父子（後改稱係甲○○、方國華父子）提領部分玉米，均全數運走，事後西
    港鄉農會有請工人徐清賢清倉，不可能以舊玉米冒充新玉米云云；被告乙○○、
    甲○○父子辯稱：八十六年一期玉米於該年三、四月間採收，沒受到災害，向德
    隆公司購買之舊玉米，均運至乙○○之倉庫放置，並未充作當期玉米報繳，而係
    賣給他人作飼料云云。經查：
(一)前開事實業據被告戊○○、己○○於法務部臺南縣調查站（以下簡稱調查站）供
    承不諱，核與證人歐勝賓、黃守中、薛淑美、余源發、李錫江、方金全、黃玉新
    、謝金鍊及該鄉農民黃金水、黃火旺、黃樑、郭老長等人於該站所證情節相符，
    並有如附件一至四所示報表及提貨單在卷可考。且查被告戊○○於調查站供承：
    八十六年間向該鄉農會提領八十五、八十六年期國產雜糧之廠商有德隆公司及台
    灣省農會飼料廠等二家，其中德隆公司將提貨單轉售與甲○○，該單提貨期限雖
    至八十六年六月十六日屆止，然因己○○向我表示廠商運送玉米之輸送機器故障
    ，無法如期提領完畢，經伊同意，己○○乃於「西港鄉農會圓筒倉庫儲存八五＼
    八六年秋裡期雜糧管理紀錄旬報表」上虛偽記載甲○○分別於八十六年六月十三
    日、十四日、十五日各提領二十萬公斤，於同月十六日提領十八萬七千九百二十
    五公斤；另於「台灣省農會八五＼八六年裡作國產玉米提貨單」上記載其於八十
    六年六月十三日、十四日、十五日各提領二十萬公斤，於同月十六日提領二十萬
    二千一百五十九公斤，復經我審核蓋章後呈報糧食局，調查站於同年七月二十八
    日至八月十六日間，以敲擊方式得知該農會倉庫尚有儲糧約二百餘噸，而該農會
    提及旬報表上卻記載八五、八六秋裡作玉米業於同年六月十六日前提領完畢，庫
    存量僅七千二百四十八公斤，我無法解釋。當年度該鄉農民約有近百戶約二百四
    十噸玉米由甲○○代繳，同年八月二十二日甲○○有載運散裝玉米約九十公噸至
    該農會繳交，其餘一百三十餘公噸由甲○○事先留存在該農會倉庫中之存糧冒充
    當期玉米報繳，因甲○○既未將玉米載出，我只好將錯就錯讓其以上開存糧冒繳
    ，並於扣案之記事簿上不實記載各農民載運玉米繳交農會之數量等語（見偵字第
    一二四五二號卷第五頁反面至第八頁正面）；復於第一次偵查中供稱：己○○有
    告知我德隆有玉米未提領及充作當期玉米報繳之事等語（見同上偵查卷第一二三
    頁正反面）。被告己○○於調查站亦自白：八十六年一期雜糧，係於同年八月十
    八日至同月二十二日（扣除星期假日）辦理收購入倉，該農會倉庫在辦理該期玉
    米保證價格收購前，尚有德隆公司向省農會申購八百零二公噸一百五十九公斤之
    舊期玉米，該公司自同年六月二日起陸續提過幾次貨，後該提貨單於同年六月十
    六日屆期後，甲○○向我表示上開未提領之剩餘玉米約五百公噸歸渠所有，甲○○父子並駕貨車前往提領部分玉米，迄同年七月二十八日甲○○表示剩餘約一百
    三十公噸玉米放在倉庫內，直接充作八十六年一期作玉米報繳，我將上情報告戊○○，戊○○指示伊配合甲○○，並在上開旬報表、提貨單上虛偽填載玉米進出
    倉庫之數量及提領情形，八十六年一期玉米約於同年七、八月收割，適逢颱風來
    襲，農民收成普遍不佳，故甲○○有機可趁，甲○○父子另於收購期限最後一日
    即八十六年八月二十二日，親自載運約一百公噸之玉米至農會報繳，我為掩飾上
    情，乃製作不實之代運運費（每公噸三百五十元，總計約八萬元）交由信用部匯
    給代運工方金全等人朋分等語（見同上偵查卷第十三頁正面、第十四至十六頁）
    ；其於第一次偵查中亦供稱：德隆公司有留存一百三十公噸玉米在農會倉庫，並
    由甲○○以上開玉米冒充八十六年一期玉米報繳，亦有告知戊○○此事，並配合
    甲○○於我製作之上開旬報表、提貨單及代運費報表上偽填進出倉數量，根本實
    際上沒提領，數量都是我偽填，「楊義一」簽名也是我簽的，不是「楊義一」簽
    的等語（見同上偵查卷第一一九頁、第一二０頁正面）屬實。又參以證人即在該
    鄉經營「良雄乾燥中心」之丁○○於台南縣調查站證稱：西港鄉農會收購之玉米
    幾乎全部由其與甲○○、蔡武雄三人負責辦理繳交作業，該農會人員並於當期農
    戶申報清冊上註明「雄」、「波」、「輝」字樣表示其等三人代繳，八十六年八
    月間，其並未實際辦理玉米繳交作業，因該期玉米採收期間，適逢颱風及雨量過
    多，往年都在其所營乾燥中心作業之農民黃林紫、林藤洲、蔡銀泉、方進成、黃
    年長等人均無法採收，其乃應甲○○之要求，直接將上開農民空缺讓由甲○○辦
    理繳交作業，當時甲○○曾向其表示，甲○○在農會倉庫留有過剩玉米十餘公噸
    ，甲○○乃請戊○○直接從倉庫儲糧扣除上開農民契作之玉米量等語綦詳；丁○○並供稱：當年度其名下農民報繳之玉米數量為五千零九十公斤，其以每公斤五
    點八元（含運費）付款與甲○○，再向農民收款每包（七十公斤）五百元，而保
    證收購之價格為每公斤十五元，其名下農民共得款七萬六千三百五十元等語（見
    調查站八十六年十二月二十二日調查筆錄），並有甲○○擬向其收款之計算單一
    張附調查站卷可稽；丁○○復於原審證稱：黃林紫、林藤洲、蔡銀泉、方進來、
    黃年長等農民八十六年之玉米收成不夠，甲○○說渠有多餘玉米，可讓上開農民
    充數報繳，甲○○每包玉米收五百元，農民可得每包玉米之收購價格約五百五十
    元，扣除運費剩五百二十元，一般市價每包約四百至四百五十元，甲○○每包約
    可賺五十至一百元等語（見原審卷第八十四頁），足證西港鄉農民黃林紫、林藤
    洲、蔡銀泉、方進成、黃年長等人，確無實際繳交玉米，而係由被告甲○○購買
    前期玉米充數，且被告戊○○、己○○二人係配合被告甲○○、乙○○虛偽製作
    上開不實文書加以行使之事實無誤。被告等行使偽造準私文書及行使業務上登載
    不實文書，客觀上足生損害於糧食局對契作玉米管理之正確性及「楊義一」暨德
    隆公司，堪以認定。又足徵被告等為他人處理事務，有為自己及第三人不法利益
    之意圖，而為違背其任務之行為，至為灼然。雖被告甲○○及證人黃金水、黃火
    旺、黃樑、郭老長嗣於原審改稱：上開農民均有收成玉米，並委託甲○○採收代
    繳云云，另證人丁○○於本院調查中改稱：我不知道甲○○、乙○○有無以八十
    五年的玉米冒充八十六年第一期的來報繳云云（見本院九十年八月十五日訊問筆
    錄），均顯然不實，無足採取。
(二)另據農民黃火旺於調查站證稱：我耕作八十六年第一期玉米收成不佳，未達保證
    價格收購之標準（即每分地五百公斤），遂交由甲○○以舊玉米或進口玉米補足
    後，向農會報繳等語（見偵字第一二四五二號卷第一０九頁反面），其於原審證
    稱：我收成報繳之玉米約六、七千公斤等語（見原審卷第九十八頁反面），惟依
    申報清冊記載，其所報繳之玉米數量為九千四百公斤，則被告乙○○、甲○○冒
    繳之數量為2400公斤。農民黃金水於調查站證稱：我於八十六年一期契作期間並
    無收成玉米，經甲○○表示可以進口玉米或舊玉米向農會冒繳，我便交由甲○○
    處理，事後伊領得保證收購價款三萬三千餘元，農會已將上開款項匯入我帳戶等
    語（見同上偵查卷第一０六頁反面、第一０七頁正面），於原審證稱：我收成報
    繳之玉米有六百公斤，並未領取糧食局發放之收購價款等語（見原審卷第九十八
    頁正面），然依申報清冊所載，我報繳之玉米數量為二千三百公斤，則被告乙○○、甲○○冒繳之數量為1700公斤；農民郭老長於調查站證稱：伊申報八十六年
    一期契作後，所有之玉米田因遭他人誤耕荒蕪而無收成，惟仍由甲○○代為處理
    報繳，事後農會有將收購價款一萬一千元匯入伊帳戶，伊再交付報繳費用約五千
    元（即每包五百元）予郭福成轉交甲○○等語（見同上偵查卷第一０四頁反面、
    第一０五頁正面），於原審證稱：我收成報繳之玉米約五百公斤等語（見原審卷
    第九十九頁反面），然依申報清冊所載，其報繳之玉米數量為七百五十公斤，則
    被告乙○○、甲○○冒繳之數量為250公斤；農民黃樑於調查站證稱：八十六年
    我所耕農地因無法收成，經甲○○表示可以進口玉米或舊玉米向農會冒繳，我便
    交由甲○○處理，事後我領得保證收購價款二萬五千餘元，農會於八十六年八月
    二十六日將上開款項匯入我帳戶，甲○○稱其代我購入二十五包玉米，每包代價
    五百元，我遂交付一萬二千五百元與甲○○等語（見同上偵查卷第九十九頁正面
    ，於原審證稱：我收成報繳之玉米約三百五十公斤等語（見原審卷第一０二頁反
    面、第一０三頁正面），然依申報清冊所載，其所報繳之玉米數量為一千七百五
    十公斤，則被告乙○○、甲○○冒繳之數量為1400公斤。由以上可知被告乙○○
    、甲○○上開冒繳之數量共為10840公斤，足徵被告甲○○確以庫存舊玉米混充
    ，而被告戊○○、己○○予以配合包庇無訛，其等為違背其任務之行為，客觀上
    足以致生損害於糧食局之財產至為明灼。雖被告等於調查站雖自白冒繳之數量為
    一百三十公噸云云，惟據證人丁○○在調查站供稱：甲○○曾向我表示，在農會
    倉庫留有過剩玉米十餘公噸可供報繳，我遂應甲○○之要求，請戊○○直接從倉
    庫儲糧扣除農民黃林紫、林藤洲、蔡銀泉、方進成、黃年長之契作玉米量等語（
    見調查站八十六年十二月二十二日調查筆錄），丁○○所供甲○○之庫存玉米量
    十餘公噸，與其所述黃林紫、林藤洲、蔡銀泉、方進成、黃年長被報繳之契作玉
    米量5090公斤及農民黃金水、黃火旺、黃樑、郭老長被報繳之數量共5750公斤，
    合計為10840公斤相當，應以丁○○所供者為可採。又上開農民於原審改稱：均
    有種植玉米如數報繳云云，惟其等所供報繳數量，與清冊所載報繳數量有所出入
    ，顯屬附和被告等之說詞，尚無可採，應以其等在調查站所供為可信。再據被告
    甲○○於第一次偵查中供稱：係代德隆公司提領玉米云云，嗣於原審改稱：係我
    父乙○○向德隆公司買玉米，我僅協助載運，不知來源云云，其供詞前後不符，
    顯見其對事實有所隱飾。被告乙○○於原審審理中供稱：我約花三百萬購買玉米
    ，準備囤積作為飼料出售，仍囤放在倉庫云云，並舉統一發票及相片為證，惟此
    僅能證明被告乙○○有向德隆公司購買玉米及其倉庫現另有玉米存放之事實，不
    足以證明其無以舊玉米混充當期玉米報繳之情事。另觀諸「西港農會辦理國產雜
    糧檢收及代運工作報告表（結束表）」，八十六年一期玉米之代運戶數為一百四
    十七戶，數量有三百十四公噸四百四十九公斤，每公噸費用三百五十元，有代運
    工作報告表扣案可稽。而據證人方金全、黃玉新、謝金鍊等均於調查站中證稱：
    伊等於八十六年八月二十二日，依戊○○通知至甲○○代耕中心載運玉米，現場
    由己○○指示我等共拆裝約六、七十包（每包七十公斤，即約四、五公噸）玉米
    倒入甲○○父子之拼裝車及貨車，由甲○○父子分批載至農會繳交，該期玉米採
    收期間因逢豪雨不斷，實際收成僅有預定之五、六成左右等語（見同上偵查卷第
    九十、班九十四頁正面、第九十七頁反面、第一００頁、第一０一頁正面）。可
    知上開證人為甲○○拆運之玉米數量與與被告甲○○、乙○○等人所報繳高達二
    百四十公噸之數量差距甚大，足證被告己○○於調查站中自白其為掩飾甲○○父
    子冒繳玉米之情事，而製作不實之代運運費報表等情，與事實相符。
(三)又西港鄉農民之玉米田，於八十六年八至十月間，或雜草叢生或殘留玉米枯莖，
    均無收成之跡象，而被告甲○○有於八十六年七月二十一日先自該鄉農會載運數
    車玉米至其父乾燥中心儲放；而該農會於辦理收購前夕（同年八月十七日），其
    倉庫內仍留有雜糧約二、三百公噸未經提領，可見甲○○仍有預留玉米在農會倉
    庫充作當期作物冒繳等情，業據在現場勘查之調查員蔡崇樂於原審證述甚詳 (見
    原審卷第一四五頁反面、第一四六頁正面），並有錄影帶四卷及相片三十張附卷
    可稽，且經原審當庭播放上開錄影帶核對無誤，有原審勘驗筆錄可稽（見原審卷
    第一二七、一二八頁）。被告甲○○、乙○○雖均辯稱：上開玉米田均已收成，
    尚未栽種下一期，所以有雜草生長之情形，且玉米係乙○○向德隆公司所購買，
    交由甲○○載運至其倉庫存放，渠所購玉米均已全部提領，並無預留冒繳云云。
    然查，上開影帶拍攝日期分別為八十六年八月、十月，而據證人丁○○於原審證
    稱：第一期作從農曆八月至次年一月，第二期從農曆二月至五、六月間，七月係
    雨季休耕等語（見原審卷第一四五頁正面）；及證人劉振東於原審證稱：我所有
玉米田交由甲○○栽種、收成，一分地給九百元，玉米一年種二次，第一期作從
    當年八、九月分種至到十一、十二月收成，第二期從次年一月種至三月收成等語
    （見原審卷第一三五頁正面）；被告己○○於調查站時供稱：八十六年第一期之
    玉米約於八十六年七、八月間收割等語（見同上偵查卷第十六頁），被告戊○○
    亦於原審陳稱：該鄉玉米一年耕作二期，第一期約二月播種、六月收成；第二期
    約八、九、十月播種、十二月或翌年一月收成等語（見原審卷第一六五頁反面）
    ，可知當年八、九、十月間適值第一期種植收成及第二期開始栽種時間，且上開
    田地如有種植收成情形，衡情應有經機器割刈之痕跡，而無殘留玉米枯且荒蕪至
    此之可能。因之，被告甲○○、乙○○辯稱上開玉米田均有收成，即不足採。另
    參以台南縣西港鄉農會函送之「國產雜糧各地區種植、契作申報、勘查、收購日
    期表」記載台南地區玉米種植之契作申報為一月二十一日至三月三十一日，種植
    在二月一日至三月三十一日，勘查在三月一日至四月三十日，收購在七月一日至
    九月三十日（見上更一字卷第二四四、二四五頁），及行政院農業委員會南區糧
    食管理處九十年十月二十二日（九０）農南糧產字第九０三八０六四三一號函示
    之台南地區玉米種植日期應自二月一日至三月三十一日止，該地區八十六年航照
    日期為五月十三、十四日，開始種植至空照時間日數為四十三日至一０三日，由
    於國產玉米之成熟期在正常天候情況下約為一一五日，因此航照當時二月份種植
    者已接近收獲期，至三月份種植部分，其收獲期大約自六月下旬至七月下旬結束
    ，此有該函文及西港鄉地區八十六年一期之玉米等耕作面積航空照片三十六張附
    本院卷足稽。並參諸西港鄉地區於八十六年六月一日、二至八日、十至十五日、
    二十三日、三十日確實有豪大雨發生，包括台灣西部地區，導致農業災害損失逾
    新台幣十五億元，此有交通部中央氣象局八十九年九月十三日中象參字第八九０
    四四七二號函文檢具六月豪雨農業災情暨因應措施報告及氣象資料在卷足稽（見
    上更（一）字卷一九一至二一三頁），足見農民黃樑、郭老長、黃金水、黃火旺
    於該調查站亦證稱該玉米採收前，適逢風災，農民多無收成等語，及被告戊○○
    、己○○於法務部調查局台南縣調查站訊問時坦承西港鄉於八十六年一期作玉米
    採收前，適逢風災，農民多無收成以供交糧食局以保證價格收購，於該鄉開設代
    耕中心之農會理事甲○○與乙○○見有機可乘，為圖取保證收購價格每公斤為十
    五元與市價每公斤為四至五元之高額價差，乃於同年六月間，以舊期玉米冒繳圖
    利等情，與實情有吻合之處，堪予採信。證人即台南縣政府農務課承辦人丙○○
    於本院上更（一）審及本次審到庭證稱：「（問：台南縣八十六年一期作的玉米
    有無受到災害？）答稱：根據我們縣政府的紀錄是沒有災害。」、「（問：根據
    中央氣象局的報告六月四日起持續半個月台南縣有豪大雨，有農業損失，對此有
    何意見？）答稱：玉米一期作在三、四月就採收完畢，六月份的豪大雨沒有影響
    玉米的採收。」等語（見上更(一)卷第  頁、本院九十年七月二十五日訊問筆錄）
    ，顯然不合實情，難予採取。再觀諸被告甲○○之記事簿中除載有該鄉各農民之
    姓名、住所及雜糧數量外，有部分農民並加註「波入若干包加若干公斤」，另該
    期秋裡（夏）作契作玉米檢收通知單有部分亦載有「波入若干包加若干公斤」之
    字樣，又附表編號十八關於被告戊○○之記事簿之一第十八頁中記載：「良雄五
    ０九０」於甲○○欄下，乃指其名下農民有五０九０公斤玉米直接從甲○○預留
    在倉庫之玉米扣除報繳等情，有附表編號九之雜記資料、編號十八之記事簿、編
    號二十、二十一之通知單扣案可稽，並經證人丁○○於調查站中指證甚詳。參以
    證人薛淑美於調查站中證稱：我係農會供銷部辦事員，協助己○○辦理八十六年
    一期玉米、高梁之保證價格收購之關於製作收購清冊及統計數據之業務，扣案之
    記事簿係戊○○自行記載者，並非我所統計之數據等語（見同上偵查卷第九十頁
    反面、第九十一頁正面）。益證被告甲○○確有冒繳玉米之事實，而被告戊○○
    對於被告甲○○報繳玉米作物非全係當期作物之事實，亦屬知情。
(四)再酌諸卷附上開通訊譯文表中有關：(1)八十六年七月二十五日本生仔以電話問乙○○：「波仔在嗎」，乙○○答稱：「不在，什麼事」，本生仔稱：「有玉米單
    要叫他來拿」等語，可知被告甲○○有購買玉米提單之事實；(2)八十六年九月十
    日甲○○於電話中與某人稱：「今晚我會送玉米帳單過去，你們再幫我收一下，
    你們要賺就收四百九十元，不賺就收四百七十元」；(3)八十六年九月十七日「美
    鳳」於電話中告知甲○○：「你那個玉米錢進來了，你怎麼還不過來收」；(4)八
    十六年九月二十四日乙○○於電話中向「阿發」告知：「帳簿全部（被調查站）
    拿走」．．．，「阿發」應道：「你就跟他們騙說是在鄉下買的」．．．，乙○○應道：「哪有那麼多，西港農會德隆那些磅單也都被拿走，我就是沒有藏好，
    以為沒有什麼問題」(5)同日某女打電話問甲○○：「榮宗來說，他玉米未收，給
    你繳，如何」，甲○○答稱：「不要亂講，電話不講」等語，此有合法監聽之譯
    文附偵字第一二四五二號偵查卷可考，益徵被告乙○○、甲○○父子均有參與購
    買前期玉米提單領貨，充作當期玉米，並藉其他農民之名義報繳農會之犯行。
(五)至於證人即西港鄉農會推廣股職員蔡俊吉於本前二次審調查中證稱：我有按時勘
    查農民所種玉米，並據實向糧食局申報云云（見上訴字卷第七十七頁），惟其於
    調查站應訊時已供稱：我僅以扣除面積方式辦理勘查，但86、6、6、以後我因兼
    辦蔬菜運銷等業務繁忙，所以未再作進一部勘查或抽查，農民是否因此任由玉米
    田荒蕪雜草叢生，我就不得而知等語（見同上偵查卷第一五六頁），足見其勘查
    並非確實，不得因其證言而為有利於被告等之認定。工人徐清賢於本院前二次審
    調查中證稱：我有受雇清理圓筒倉庫筒底云云（見上訴字卷第七十七頁反面），
    被告己○○並提出西港鄉農會八十六年六月二十六日開支請示單及印領清冊為證
    ，惟查而該農會於辦理收購前夕（同年八月十七日），其倉庫內仍留有雜糧約二
    、三百公噸未經提領，甲○○仍有預留玉米在農會倉庫充作當期作物冒繳等情，
    如上所述，業據在現場勘查之調查員蔡崇樂於原審證述甚詳，並有錄影帶四卷及
    相片三十張附卷可稽，且被告等並於調查站應訊時自白此情屬實，衡情應以調查
    員蔡崇樂之供證為可採。西港鄉農民雖未有申報八十六年一期玉米契作之天然災
    害等損失，惟農民或根本未種植，或種植後任其荒蕪，或收成不佳已如前述，不
    能因農民怠於申報即否定被告等之犯行。再按被告乙○○、甲○○父子係以每包
    七十公斤五百元，即每公斤七點一四元向農民收取費用已如前述，而被告購買玉
    米價格為每公斤四點二二元，亦經被告乙○○陳明，並有統一發票附卷可稽，被
    告乙○○、甲○○父子以前期10840公斤玉米充作八十六年一期作國產玉米報繳
    保價收購，其所獲不法利益為三萬一千六百五十二元八角（向農民收取每公斤7.
    14元之費用，減進價4.22元，乘以10840公斤）。被告等復主張伊等在調查站應
    訊時受疲勞訊問，始為不實之自白云云，惟被告等在原審中並未作此主張，顯係
    事後推托之詞，認無調查之必要。
    綜上所述，相互參究，故被告等上開所辯，均係事後畏罪卸責之詞，不足採信，
    其等之事證明確，犯行均堪認定。
二、按受公務機關委託承辦公務之人，犯貪污治罪條例之罪者，始得依該條例處斷。
    同條例第二條後段定有明文。查「八十六年一期作國產雜糧玉米保證價格收購」
    業務，其作業由糧食局與台灣省農會訂定「國產雜糧收購與銷售委託合約」後，
    委託省農會透過鄉、鎮、市、區、縣農會辦理，至於省農會與各地區農會間並無
    訂定書面契約，此有行政院農委會八十九年五月十五日（八九）農糧字第八九一
    二五三四五號及台灣省農會八持九年五月二十五日台農供農字第一一三一號等函
    文各一份附卷足稽（見本院上更一卷第七十六、八十三頁），而下級農會雖應受
    上級農會之督導與稽核，但省農會與各地區農會（鄉、鎮、市、區、縣農會）均
    各為獨立之法人（農會法第二條、第八條參照），糧食局與台灣省農會固訂約辦
    理玉米等雜糧保證價格收購，但訂約者既僅為台灣省農會，而非各地區農會，其
    效力自不能及於各地區農會，故嗣台灣省農會雖轉請各地區農會協助辦理收購事
    宜，然各地區農會承辦人員仍非具有「受公務機關委託承辦公務之人」之身份。
    又按，上開「台灣省農會八五＼八六年裡作國產玉米提貨單（記錄聯）」之「提
    領情形簽章」欄上偽簽「楊義一」之署押，足以表示「楊義一」其人代表德隆公
    司提領上開玉米完畢，依刑法第二百二十條之規定，應以文書論。再按，因身分
    或其他特定關係成立之罪，其共同實施或教唆幫助者，雖無特定關係，仍以共犯
    論，刑法第三十一條第一項定有明文。查被告戊○○、己○○均係西港鄉農會職
    員，負責協助台灣省農會辦理「八十六年一期作國產雜糧玉米保證價格收購」業
    務，均係為他人處理事務之人，其餘共同實施犯罪行為之被告乙○○、甲○○二
    人雖無具有此項身分關係，依刑法第三十一條第一項之規定，仍應以共犯論。核
    被告戊○○、己○○、乙○○、甲○○四人所為，關於行使偽造準私文書及行使
    業務上登載不實文書部分，足生損害於糧食局對契作玉米管理之正確性及「楊義
    一」暨德隆公司，均係犯刑法第二百十六條、第二百十條、第二百十條之行使偽
    造準私文書罪及同法第二百十六條、二百十五條之行使偽造準私文書及行使業務
    上登載不實文書罪；關於為他人處理事務，意圖為自己及第三人不法之利益，而
    為違背其任務之行為，致生損害於本人之財產部分，均係犯刑法第三百四十二條
    之背信罪。上開行使偽造準私文書及行使「西港鄉農會辦理國產雜糧檢收及代運
    工作報告表（結束表）」上登載不實之文書部分雖未起訴，惟係裁判上一罪之案
    件，自得併予審判。又公訴人認被告等上開背信部分所為係犯貪污治罪條例第六
    條第一項第四款之罪，揆諸前揭說明，其起訴法條，容有未合，應予變更。被告
    等四人間，有犯意聯絡及行為分擔，均為共同正犯。又被告己○○偽造「楊義一
    」之署押係偽造準私文書之部分行為，偽造準私文書及業務上登載不實之低度行
    為，為其行使之高度行為所吸收，均不另論罪。被告等先後多次行使偽造準私文
    書、行使業務上登載不實文書及背信犯行，反覆實施，時間緊接，所犯犯罪構成
    要件相同，顯係各出於概括之犯意為之，均為連續犯，均應依法論以一罪，並均
    依法加重渠等之刑。有犯意之聯絡，行為之分擔，均為共同正犯。所犯上開三罪
    ，有方法結果之牽連犯關係，應從一重按背信罪處斷。
三、原審認被告等四人之罪證明確，因予論罪科刑，固非無見，惟（１）原判決誤認
    被告等圖得之不法利益為一百四十萬一千四百元（理由詳如後述），且未審認被
    告等關於行使偽造私文書部分之犯行，尚有未洽。（２）本院如上所述，認被告
    戊○○、己○○雖均係西港鄉農會職員，負責協助台灣省農會辦理「八十六年一
    期作國產雜糧玉米保證價格收購」業務，仍非當然具有「受公務機關委託承辦公
    務之人」之身份。因之，被告等四人縱對於主管之事務直接圖取私人不法之利益
    ，仍不得依貪污治罪條例之罪處斷，應成立刑法第三百四十二條之背信罪。詎原
    判決認被告等四人共犯貪污治罪條例第六條第一項第四款之對於主管之事務直接
    圖利罪，即有不當。被告等上訴否認犯罪雖無可採，惟原判決既有上述可議之處
    ，即應由本院將原判決予以撤銷改判。爰審酌被告等利用政府保障農民生活之美
    意，圖取不法利益，所生之危害，犯後態度等一切情狀，分別量處被告戊○○、
    己○○各有期徒刑二年；被告甲○○、乙○○各有期徒刑一年。又被告乙○○為
    被告甲○○之父，年六十七，已老邁體弱，因受被告甲○○支導而犯本罪，且未
    曾受有期徒刑以上刑之宣告，有卷內前科表可查，經此偵審程序及科刑判決之教
    訓，應知警惕諒無再犯之虞，本院認對其所宣告之刑，以暫不執行為適當，併諭
    知緩刑五年，以勵自新。附件三所示提貨單上「楊義一」之署押四枚，應依刑法
    第二百十九條規定沒收。
四、公訴意旨另以：被告四人另有共同基於犯意聯絡，由被告戊○○、己○○偽造其
    業務上作成劉省等人親自繳交之不實秤量單及收購聯單，圖得之不法利益共為貳
    百餘萬元云云。訊據被告等均否認上開犯行，且經查閱全案卷證，並未發見被告
    戊○○、己○○有製作上述文書。被告戊○○、己○○二人未依「國產雜糧收購
    與銷售作業程序」規定辦理收購業務，固如前述，然彼等在收購文件上對於收購
    數量之記載尚無不實。又依作業程序規定，並非不得在乾燥中心直接檢驗玉米品
    質，且農民亦得委託乾燥中心代為收割、乾燥（或僅代乾燥），亦得委託乾燥中
    心代繳等情，有臺灣省政府糧食處八十七年十一月五日八十七糧產字第一九五二
    三號、同月六日八十七糧產字第二一一三○號函在卷可考，故農民委託被告甲○○所營乾燥中心代繳玉米，而未親自繳交，尚非登載不實或圖利。被告等於調查
    站應訊時雖自白冒繳玉米約一百三十公噸云云，惟除前開有罪部分有農民等可資
    佐證外，其他部分並無旁證，而公訴人亦未舉證被告甲○○父子係利用何一農民
    之名義冒繳，此部分尚屬不能證明被告等犯罪，惟公訴人係以裁判上一罪起訴，
    在審判上不可分，不另為無罪之諭知。
據上論斷，應依刑事訴訟法第三百六十九條第一項前段、第三百六十四條、第二百九
十九條第一項前段、第三百條，刑法第二十八條、第三十一條第一項、第五十六條、
第三百四十二條、第二百十六條、第二百二十條、第二百十條、第二百十五條、第二
百十九條、第五十五條、第七十四條第一款，罰金罰鍰提高標準條例第一條前段，判
決如主文。
本案經檢察官邱克斌到庭執行職務。
中    華    民    國      九十      年      十二      月      二十一    日
                                  臺灣高等法院臺南分院刑事第一庭
                                      審判長法官  王    浦    傑
                                            法官  黃三    哲
                                            法官  陳    珍    如
右正本證明與原本無異。
如不服本判決，應於判決送達後十日內向本院提出上訴狀，其未敘述理由者並應於提
出上訴狀後十日內向本院補提理由書（應附繕本)。
                                      法院書記官  蔡    振    豐
中    華    民    國      九十      年      十二      月      二十四    日
附錄法條：
刑法第三百四十二條：
為他人處理事務，意圖為自己或第三人不法之利益，或損害本人之利益，
而為違背其任務之行為，致生損害於本人之財產或其他利益者，處五年以
下有期徒刑、拘役或科或併科一千元以下罰金。
前項之未遂犯罰之。
刑法第二百一十六條：
行使第二百十條至第二百十五條之文書者，依偽造、變造文書或登載不實
事項或使登載不實事項之規定處斷。
刑法第二百二十條：
在紙上或物品上之文字、符號、圖畫、照像，依習慣或特約，足以為表示
其用意之證明者，關於本章及本章以外各罪，以文書論。
錄音、錄影或電磁紀錄，藉機器或電腦之處理所顯示之聲音、影像或符號
，足以為表示其用意之證明者，亦同。
稱電磁紀錄，指以電子、磁性或其他無法以人之知覺直接認識之方式所製
成之紀錄，而供電腦處理之用者。
刑法第二百一十條：
偽造、變造私文書，足以生損害於公眾或他人者，處五年以下有期徒刑。
刑法第二百一十五條：
從事業務之人，明知為不實之事項，而登載於其業務上作成之文書，足以
生損害於公眾或他人者，處三年以下有期徒刑、拘役或五百元以下罰金。


司法院資訊處製作；財團法人民間司法改革基金會備份。
